【裁判字號】    97,上易,643
【裁判日期】    971015
【裁判案由】    給付服務報酬
【裁判全文】
臺灣高等法院民事判決                 97年度上易字第643號
上  訴  人  信義房屋仲介股份有限公司
法定代理人  乙○○
訴訟代理人  甲○○
            劉韋德律師
            陳幼蘭律師
被 上 訴人  丙○○
訴訟代理人  許啟龍律師
上列當事人間給付服務報酬事件，上訴人對於中華民國97年6月6
日臺灣桃園地方法院96年度訴字第1907號第一審判決提起上訴，
本院於97年10月1日言詞辯論終結，判決如下：
    主  文
上訴駁回。
第二審訴訟費用由上訴人負擔。
    事實及理由
一、上訴人起訴主張：被上訴人以訴外人莊秀鳳為代理人，委託
    上訴人銷售其所有坐落桃園縣中壢市○○段132、133號土地
    （下稱系爭土地）， 兩造於民國96年8月18日簽訂土地買賣
    仲介一般委託書 ，委託期間自96年8月18日至同年10月18日
    止，委託總價額為新台幣（下同）3,307萬4,000元，仲介服
    務報酬為買賣成交價格之4%。上訴人於96年9月3日尋得訴外
    人即買方閻明傑，閻明傑與上訴人簽訂土地買賣斡旋金契約
    （下稱系爭斡旋金契約）， 約定願以2,876萬元向被上訴人
    買受系爭土地，並交付付款人合作金庫銀行、發票人趙德明
    、面額15萬元、到期日96年9月30日之支票1紙予上訴人作為
    斡旋金（下稱系爭斡旋金支票），莊秀鳳亦於96年9月5日在
    系爭斡旋金契約簽名表示同意出售， 成交價格為2,876萬元
    ，系爭土地之買賣契約即因雙方意思表示合致而成立（下稱
    系爭買賣契約），並約定於96年9月9日簽訂系爭土地不動產
    買賣合約書。被上訴人與閻明傑提前於96年9月6日至信義房
    屋代書處擬簽訂不動產買賣合約書，因被上訴人未備妥簽約
    相關文件，致未完成簽約手續，嗣被上訴人亦未於96年9月9
    日出面簽訂不動產買賣合約書，致系爭土地買賣延宕。閻明
    傑已分別於96年 9月17日及同年月19日以存證信函向被上訴
    人為催告及解除系爭買賣契約，是系爭買賣契約未能簽訂本
    約，顯可歸責於被上訴人所致。縱認系爭買賣契約尚未成立
    ，亦係可歸責於被上訴人。爰依民法第568條第1項規定、系
    爭仲介委託書第4條第5項第3款「甲方（即被上訴人） 與買
    方成立買賣契約後，因可歸責於甲方之事由致無法繼續履約
    （或簽立本約）者，視為乙方（即上訴人）已完成居間仲介
    之義務，甲方應一次給付全額服務報酬」 及第6條第2項第3
    款「乙方依本委託條件尋得買方，並於甲方簽認斡旋金轉為
    定金（或簽認買賣要約書）後，若買賣契約未簽訂係可歸責
    於甲方者，由甲方加倍返還定金予買方；且乙方受託任務視
    為履行完成，甲方同時應給付該成交價額的4%服務報酬全額
    予乙方」約定，求為命被上訴人給付115萬400元及法定遲延
    利息（原審判決上訴人敗訴，上訴人不服提起上訴），並上
    訴聲明：(一)原判決廢棄。(二)被上訴人應給付上訴人115萬400
    元及自起訴狀繕本送達翌日起至清償日止，按年息百分之五
    計算之利息。
二、被上訴人則以：被上訴人並未收受閻明傑交付之系爭斡旋金
    支票，系爭斡旋金契約係要物契約，依系爭斡旋金支票所載
    之發票日為96年9月30日，被上訴人代理人莊秀鳳於96年9月
    5日在系爭斡旋金契約簽名時，該斡旋金支票尚未兌現 ，系
    爭斡旋金契約自未成立，系爭斡旋金契約既未成立，被上訴
    人與閻明傑間就系爭買賣契約自未達成合意。被上訴人與閻
    明傑雖曾於96年9月6日在信義房屋中壢環北店洽談簽訂不動
    產買賣合約書事宜，惟因被上訴人發現閻明傑未能依系爭斡
    旋金契約「以現金、銀行本票或當日即期支票」支付頭期款
    700萬元，且未能提出支付2期款及尾款之方式，致雙方未簽
    訂買賣契約，系爭買賣契約並未成立，雙方亦未另行約定於
    96年9月9日在信義房屋代書處簽訂契約。況縱認系爭斡旋金
    契約成立生效，其有效期限至96年9月8日24時即失效，逾該
    時間買賣雙方即不受系爭斡旋金契約之拘束，是上訴人請求
    被上訴人給付服務報酬為無理由等語，資為抗辯，並答辯聲
    明：上訴駁回。
三、經查被上訴人委託上訴人銷售系爭土地，並於96年 8月18日
    簽訂土地買賣仲介一般委託書，委託期間自96年 8月18日至
    同年10月18日止。上訴人於96年9月3日尋得買方閻明傑，願
    以2,876萬元向被上訴人買受系爭土地 ，雙方簽訂系爭斡旋
    金契約，閻明傑並交付系爭斡旋金支票予上訴人。被上訴人
    代理人莊秀鳳於96年9月5日在系爭斡旋金契約簽名時，該斡
    旋金支票尚未兌現，被上訴人亦未收受系爭斡旋金支票。兩
    造及閻明傑曾於96年9月6日在信義房屋中壢店洽談簽訂買賣
    合約事宜等情，為兩造不爭執，並有土地買賣仲介一般委託
    書、授權書、系爭斡旋金契約及系爭斡旋金支票可稽（原審
    卷7-13、42頁），堪信為真實。
四、上訴人主張系爭土地之買賣契約業因雙方意思表示合致而成
    立，嗣因可歸責於被上訴人之事由致未能簽訂系爭賣賣契約
    本約，依民法第518條第1項規定、系爭仲介委託書第4條第5
    項第3款及第6條第2項第3款約定， 被上訴人應給付報酬115
    萬400元等情， 則為被上訴人所否認，並以前揭情詞置辯。
    經查：
  (一)按斡旋金係指不動產買方所欲承購之買賣條件未達賣方委賣
    之條件時，買方為表示其購買之誠意，乃交付一定金額之金
    錢或替代物予仲介業者作為斡旋之用，委託仲介業者代其向
    賣方洽談、斡旋買賣條件。是斡旋金契約之當事人為買方與
    仲介業者，而斡旋金契約之成立，係以買方交付一定金額之
    金錢或替代物予仲介業者作為斡旋金為其要件。參以上訴人
    與買方閻明傑所簽訂之系爭斡旋金契約注意事項第2項「 斡
    旋金契約，主要內容包括」欄第2點約定：「 買方如係選擇
    簽訂斡旋金契約即須交付本公司斡旋金，當賣方承諾時，斡
    旋金轉為定金，由本公司代為轉交予賣方簽收，買賣本約生
    效」（原審卷12頁），及第3條約定：「本契約經賣方簽（
    章）同意買方承購條件時，信義房屋即得全權代理買方將斡
    旋金充為定金交付予賣方，此契約即自動視為定金收據，買
    方絕無異議」（原審卷13頁），可見系爭斡旋金契約已約明
    斡旋金在一定條件成就時轉為定金之要物性，應屬要物契約
    ，且斡旋金於賣方承諾時，雖轉為定金，惟仍應由仲介公司
    代為轉交予賣方簽收後，斡旋金始有於一定條件成就時轉為
    定金交付予賣方之功能。另依民法第248條規定， 及系爭斡
    旋金於賣方承諾時，即轉為定金，由仲介公司即上訴人代為
    轉交予賣方即被上訴人簽收，是定金契約亦屬要物契約。再
    按支票雖係有價證券，惟其本身係不代替物，原不能充作定
    金，故當事人之一方交付遠期支票予他方，充作定金，雙方
    必均有代物清償之意思，契約始視為成立。至將來支票不兌
    現，乃另一問題，不影響定金之效力。查本件買方閻明傑雖
    以到期日為96年 9月30日之系爭遠期支票交付予上訴人充作
    幹旋金，惟上訴人與閻傑間是否均有代物清償之意思未明，
    亦未見上訴人舉證以實其說，且上訴人亦自認於被上訴人代
    理人莊秀鳳在系爭斡旋金契約簽名時，並未將該斡旋金支票
    交予莊秀鳳（按該契約勾選「賣方同意出售，並已收訖買方
    支付之定金」〈原審卷13頁〉係上訴人之承辦人員許勛揚勾
    錯-原審卷40頁）， 是系爭斡旋金契約因未具備要物性而尚
    未成立生效。系爭斡旋金契約既未成立生效，被上訴人復未
    收受由斡旋金轉為之定金，自亦無從推定買賣本約成立生效
    。
  (二)復按買賣契約當事人就標的物及其價金互相同意，買賣契約
    即為成立，民法第345條第2項固有明文。然該條所謂標的物
    及價金，非僅謂當事人就買賣契約標的物及價金之特定而言
    ，尚應包括當事人對標的物交付、所有權移轉登記時期、價
    金之給付方式等在內，若當事人於買賣契約協商斡旋之過程
    中，雖就買賣標的物及價金為約定，惟就其餘具體內容，例
    如付款方法、所有權移轉登記時期、標的物交付等事項，均
    未約定，且無法達成合意，自難認買賣雙方就買賣契約之必
    要之點已有互相同意。又不動產之買賣，除標的物及其價金
    ，當事人須互相同意外，尚涉及付款方法、稅負、點交、費
    用及違約等重要事項。買賣預約，固非不得就標的物及其價
    金，或其他事項之範圍先為擬定，作為將來訂立本約之張本
    ，惟預約與本約究非同一，其內容未必盡同，通常均由當事
    人就預約所擬定之範圍進行商議，於獲得具體之結論後，再
    據以訂立本約。買賣預約，雖非不得就標的物及價金等項先
    擬定，以作為訂立本約之張本，究不能因此即認買賣契約業
    已成立（最高法院93年度台上字第441號、79年台上字第135
    7號、80年台上字第1883號判決要旨參照）。 查系爭斡旋金
    契約之當事人為上訴人與閻明傑，且系爭斡旋金契約尚未成
    立生效，已如前述。系爭斡旋金契約既未成立生效，則上訴
    人據以主張被上訴人代理人莊秀鳳於96年9月5日在本約之系
    爭斡旋金契約上簽名表示同意出售 ，成交價格為2,876萬元
    ，系爭土地之買賣契約（本約）即因雙方意思表示合致而成
    立乙節，即無足採。又縱認被上訴人代理人莊秀鳳於系爭斡
    旋金契約簽名係屬同意閻明傑提出之承買價格，揆諸前揭說
    明，不動產之買賣，除標的物及其價金，當事人須互相同意
    外，尚涉及付款方法、稅負、點交、費用及違約等重要事項
    ，被上訴人與閻明傑間僅就買賣價金有合意，尚不足解為系
    爭買賣契約已成立，況依系爭斡旋金契約注意事項第2項第2
    點約定「…當賣方承諾時，斡旋金轉為定金，由本公司代為
    轉交予賣方簽收，買賣本約生效」，及民法第248條規定「
    訂約當事人之一方，由他方受有定金時，推定其契約成立」
    ，上訴人既未交付系爭斡旋金支票予被上訴人，且被上訴人
    就價金支付之方式與閻明傑間亦未達成合意，為兩造所不爭
    執，自難認為系爭買賣契約已成立，更遑論閻明傑交予上訴
    人之系爭斡旋金支票係遠期支票，於上訴人主張契約成立時
    ，票載到期日尚未屆至，殊無將之作為定金交付予被上訴人
    之可能。系爭買賣契約未成立之原因係因被上訴人與閻明傑
    間就系爭買賣契約必要之點未達成合意，且閻明傑提出得轉
    為定金之用之系爭斡旋金支票為遠期支票，未能符合系爭買
    賣契約成立交付定金之要件，是系爭買賣契約未能成立，應
    不可歸責於被上訴人 ， 上訴人請求被上訴人給付服務報酬
    115萬400元，洵屬無據。
五、綜上所述，上訴人依民法第568條第1項規定、系爭仲介委託
    書第4條第5項第3款及第6條第2項第3款約定，請求被上訴人
    給付115萬400元及法定遲延利息，不應准許。原審為上訴人
    敗訴之判決，並無不合。上訴論旨指摘原判決不當，求予廢
    棄改判，為無理由，應予駁回。
六、兩造其餘之攻擊或防禦方法及未經援用之證據，經本院斟酌
    後，認為均不足以影響本判決之結果，自無逐一詳予論駁之
    必要，併此敘明。
七、據上論結，本件上訴為無理由，依民事訴訟法第449條第1項
    、第78條，判決如主文。
中    華    民    國    97    年    10    月    15    日
                    民事第十二庭
                        審判長法  官  陳駿璧
                              法  官  陳邦豪
                              法  官  連士綱
正本係照原本作成。
不得上訴。
中    華    民    國    97    年    10    月    16    日
                              書記官  顧倪淑貞


司法院資訊處製作；財團法人民間司法改革基金會備份。
